【裁判字號】    99,上,185
【裁判日期】    990824
【裁判案由】    侵權行為損害賠償
【裁判全文】
臺灣高等法院民事判決                   99年度上字第185號
    上  訴  人  丙○○
                甲○○
    共      同
    訴訟代理人  馬在勤律師
    複  代理人  陳佳雯律師
    被  上訴人  乙○○
    訴訟代理人  梁裕勝律師
上列當事人間侵權行為損害賠償事件，上訴人對於中華民國98年
12月30日臺灣板橋地方法院98年度重訴字第430號第一審判決提
起上訴，本院於99年8月3日言詞辯論終結，判決如下：
    主  文
上訴駁回。
第二審訴訟費用由上訴人負擔。
    事實及理由
一、被上訴人主張：上訴人丙○○與甲○○為夫妻，與其均為品
    傑光電股份有限公司之同事，分別擔任技術員、生產加工課
    長與品保工程師。甲○○所管生產加工產品，多次出現瑕疵
    ，遭其退回重製，受到上級要求檢討，以致對其誤會懷恨在
    心。民國97年6月14日下午3時許，甲○○急於出貨而要求其
    驗貨，其因直屬長官未有交代，恐貿然出貨將影響公司商譽
    ，而不敢答應，要求甲○○電詢其直屬長官，甲○○誤認其
    藉故刁難，遂與其口角爭執，其一時情急失言責罵甲○○，
    但無惡意，詎丙○○竟自後方偷襲踹打致其倒地，其爬起後
    續遭上訴人共同扭打，致撞到工作台再次倒地，下半身痛楚
    不堪無法起身，上訴人見狀仍不顧其生命危險，任其躺在現
    場近3個鐘頭，因而受有左股骨頸骨折、左大拇指挫傷等傷
    勢，並致終身輕度殘障，身心痛苦，受有醫療費用新台幣（
    下同）18,671元、看護費用296,000元、工作損失396,000元
    、減少勞動能力損失2,066,364元及慰撫金400萬元之損害，
    爰依共同侵權行為法律關係起訴請求：(一)上訴人連帶給付6,
    777,035元及自起訴狀繕本送達翌日起至清償日止按年息5%
    計算之利息；(二)願供擔保請准宣告假執行。原審判命上訴人
    連帶給付醫療費用18,671元、看護費用163,000元、工作損
    失396,000元、減少勞動能力之損失2,066,364元及慰撫金15
    萬元，計2,794,035元及其遲延利息，並就勝訴部分宣告假
    執行，駁回被上訴人其餘請求。上訴人不服，提起上訴，被
    上訴人則未聲明不服，答辯聲明：上訴駁回。
二、上訴人則以：被上訴人請求賠償之金額過高：(一)看護費用：
    被上訴人自97年6月15日起至98年11月10日止（共148日），
    扣除住院15日，所餘133日雖需他人照顧，然無聘請專人進
    行半日看護之必要，況被上訴人最後一次住院之出院日為97
    年11月lO日，然診斷證明書卻記載迄至97年12月18日止，被
    上訴人仍須他人照顧，明顯與事實不符；(二)工作損失：97年
    6月15日起至98年5月止，被上訴人除住院之15日外，其餘期
    間僅喪失30%之勞動能力而非全部，被上訴人請求上訴人賠
    償其喪失全部勞動能力之損害396,000元，實乏所據；(三)減
    少勞動能力損失：被上訴人受系爭傷害後雖被診斷迄至98年
    5月左右係喪失30%之勞動能力，然以被上訴人身為品保工程
    師之專門技能觀之，縱左腿股骨曾經受傷，於置換人工關節
    後肢體已可正常行動，僅不能承載太大角度之活動及搬運重
    物，對被上訴人之工作及收入並無影響，被上訴人亦未因系
    爭傷害而實質減少其勞動能力或收入。其次，本件乃肇因於
    被上訴人先以穢語辱罵甲○○，繼而動手傷害上訴人，上訴
    人始出手拉扯、推擠以保自身安全，被上訴人就系爭損害之
    發生乃屬與有過失，應減免其賠償金額等語答辯，聲明：(一)
    原審判決不利上訴人部分廢棄；(二)被上訴人於第一審之訴及
    假執行之聲請均駁回。
三、不爭執之事項：
  (一)被上訴人於97年6月14日下午3時許，遭上訴人拉扯、推擠倒
    地，致受有左股骨頸骨折、左大拇指挫傷等傷勢，經臺灣板
    橋地方法院97年度易字第3748號、臺灣高等法院98年度上易
    字第2402號傷害案件判決上訴人有罪確定，有臺北市立聯合
    醫院甲種診斷書、判決書在卷可憑（見原審附民字卷第8頁
    、原審重訴字卷第30-36頁）。
  (二)被上訴人係58年8月23日出生，至123年8月23日時屆滿65歲
    退休之齡，傷害事故發生時之月薪為36,000元。
  (三)被上訴人因本件傷害事件受有醫療費用18,671元、97年6月
    15日至同年月18日（計4日）、97年8月7日至同年月9日（計
    3日）、97年11月3日至同年月10日（計8日）之住院期間15
    日看護費用3萬元及工作損失18,000元、非財產上損害15萬
    元。
三、本件被上訴人主張其於97年6月14日下午3時許，遭上訴人拉
    扯、推擠致左股骨頸骨折、左大拇指挫傷，上訴人傷害犯行
    業經判決確定，為上訴人所不爭執，堪信為真。從而被上訴
    人依據共同侵權行為法律關係請求上訴人連帶賠償其所受損
    害，應為有據。茲就被上訴人請求之各項損害賠償分論如下
    ：
  (一)醫療費用18,671元，住院15日之看護費用3萬元、非財產上
    損害15萬元，此為上訴人所不爭執，應為准許。
  (二)非住院期間看護費用133,000元：
    被上訴人主張其於97年6月15日起至98年11月10日止，扣除
    住院15日所餘之133日期間，因本件事故而致行動不便，需
    專人照顧，乃由家人負責看護，以半日之看護費用1,000元
    計算，請求133日之看護費133,000元，提出98年12月1日台
    北市立聯合醫院陽明院區診斷證明書、看護費用證明為證（
    見原審重訴字卷第46、47頁），上訴人則辯稱被上訴人縱需
    他人照顧，亦無聘請專人進行半日看護之必要云云，然依上
    開診斷證明書之內容所載「病人因骨折共進行次手術，97
    年6月15日到97年11月30日第三次手術為止，術後到97年12
    月18日止都需他人照顧，共186天…」，上訴人雖質疑被上
    訴人於97年11月30日出院，診斷證明書卻認其至同年12月18
    日均需受照顧，然醫院以其專業知識就被上訴人受傷及癒後
    情形，判斷照護期間，核無不可，且以被上訴人乃左股骨頸
    骨折並經手術置換人工髖關節，腿部行動確實受到影響，則
    其主張於前述期間內實需人照料乙節，應為可採，何況被害
    人因受傷需人看護，縱由親屬照顧時，雖無現實看護費之支
    出，此種親屬基於身分關係之恩惠，自不能加惠於加害人，
    亦應認被害人受有相當看護費之損害而得向加害人請求賠償
    ，故被上訴人既經醫院認定須人照顧，則其請求以半日看護
    費用1,000元計算前述133日之看護費用133,000元（計算式
    ：1,000×133＝133,000），尚稱公允。
  (三)勞動能力喪失或減少之損失共計2,462,364元：
  1.被上訴人主張其因本件事故，於97年6月15日起至98年5月止
    喪失勞動能力，以每月薪資36,000元計算，請求97年7月起
    至98年5月止共11個月之薪資損害396,000元，上訴人就被上
    訴人於事故發生時之月薪為36,000元，任職之品傑光電股份
    有限公司僅給薪至97年6月23日乙節固不爭執，惟辯稱被上
    訴人至98年5月間，除住院15日完全無法工作外，其餘時間
    僅喪失30%之勞動能力云云。查依臺北市立聯合醫院陽明院
    區98年1月8日開具之診斷證明書所載「病人因意外骨折97年
    6月15日來院入院鋼釘固定手術，6月18日出院，因骨折不癒
    合，97年8月7日入院拔鋼釘手術，8月9日出院，因骨頭持續
    壞死，11月3日入院人工髖關節置換，11月10日出院……勞
    動能力在此三段入院期間全部喪失，到98年5月左右才能回
    復約百分之七十」（見原審附民字卷第17頁、重訴字卷第17
    -18頁），參以被上訴人自97年6月15日起即因本件事故而無
    法工作，公司僅給付薪資至同年月23日，被上訴人其間三度
    住院接受手術，直至98年5月始趨於穩定，勞動能力方部分
    回復，則被上訴人請求97年7月起至98年5月止共11個月薪資
    損害396,000元，應屬有據。
  2.被上訴人另請求自98年6月1日起至123年8月23日屆滿65歲退
    休時止，因減少30%勞動能力，受有損害2,066,364元，上訴
    人就該金額之計算固不爭執，惟辯稱：被上訴人任職品保工
    程師，縱左腿股骨受傷，於置換人工關節後肢體已可正常行
    動，僅不能承載太大角度之活動及搬運重物，對工作及收入
    並無影響云云，上訴人則否認之，稱其專長為品管工作，必
    須到處走動，至今猶在找工作等語。查據臺北市立聯合醫院
    於98年11月3日出具之病情說明表單載明「杜先生的股骨頸
    骨折，已因為壞死的股骨頭而置換人工半髖關節…此人工關
    節造成其勞動力損失，到98年5月時約3成，當時症狀已穩定
    ，人工關節終究不是自己的關節，勞動力的喪失為終生現象
    …約30%左右」，被上訴人亦因本件事故造成永久之肢能障
    礙，領有身心障礙手冊（見原審重訴字卷第22-23、43頁）
    ，上訴人就所稱置換人工關節後對工作無影響云云，復未能
    舉證實其說，僅屬主觀臆測之詞，尚不足採。
  3.依上所述，被上訴人所得請求勞動能力喪失及減少之損害共
    計2,462,364元（計算式：396,000＋2,066,364＝2,462,364
    ）。
  (四)從而，被上訴人請求上訴人連帶給付醫療費用18,671元、看
    護費用163,000元、勞動能力喪失或減少之損失2,462,364元
    及精神慰撫金15萬元，總計2,794,035元，應屬有據。
四、按損害之發生或擴大，被害人與有過失者，法院得減輕賠償
    金額，或免除之，民法第217條第1項固定有明文，惟雙方互
    毆乃雙方互為侵權行為，與雙方行為為損害之共同原因者有
    別，無民法第217條過失相抵原則之適用（最高法院68年台
    上字第967號判例參照）。上訴人雖辯稱本件事故乃肇因於
    被上訴人先以穢語辱罵甲○○，繼而動手傷害其等，其等方
    出手以保自身安全，被上訴人自屬與有過失云云，縱認本件
    傷害肇因於被上訴人之不當言行，亦屬兩造互為侵權行為，
    依上開說明，尚無民法第217條過失相抵之適用。
五、綜上所述，上訴人依共同侵權行為法律關係，請求被上訴人
    連帶給付2,794,035元及自起訴狀繕本送達翌日即98年1月20
    日起至清償日止按年息5%計算之法定遲延利息，為有理由。
    原審就被上訴人之請求為勝訴之判決，並分別為准免假執行
    之宣告，核無不合。上訴意旨指摘原判決不當，求予廢棄改
    判，為無理由，應予駁回。
六、本件法律關係已經明確，兩造其餘主張及舉證，無礙本院判
    斷，爰不再一一論述，附此敘明。
七、據上論結，本件上訴為無理由。依民事訴訟法第449條第1項
    、第78條，判決如主文。
中    華    民    國    99    年    8     月    24    日
                    民事第九庭
                        審判長法  官  黃熙嫣
                              法  官  林玲玉
                              法  官  陳玉完
正本係照原本作成。
如不服本判決，應於收受送達後20日內向本院提出上訴書狀，其
未表明上訴理由者，應於提出上訴後20日內向本院補提理由書狀
（均須按他造當事人之人數附繕本）上訴時應提出委任律師或具
有律師資格之人之委任狀；委任有律師資格者，另應附具律師資
格證書及釋明委任人與受任人有民事訴訟法第466條之1第1項但
書或第2項（詳附註）所定關係之釋明文書影本。如委任律師提
起上訴者，應一併繳納上訴審裁判費。
中    華    民    國    99    年    8     月    30    日
                              書記官  鎖瑞嶺
附註：
民事訴訟法第466條之1（第1項、第2項）：
對於第二審判決上訴，上訴人應委任律師為訴訟代理人。但上訴
人或其他法定代理人具有律師資格者，不在此限。
上訴人之配偶、三親等內之血親、二親等內之姻親，或上訴人為
法人、中央或地方機關時，其所屬專任人員具有律師資格並經法
院認為適當者，亦得為第三審訴訟代理人。

司法院資訊處製作；財團法人民間司法改革基金會備份。
